臺灣臺南地方法院柳營簡易庭民事判決
110年度營簡字第367號
原      告  王嘉盛  
訴訟代理人  蘇明道律師
            蘇敬宇律師
被      告  黃粉    
訴訟代理人  楊德勝  
上列當事人間確認請求通行權等事件，經本院於民國111年4月13
日言詞辯論終結，判決如下：
    主  文
原告之訴駁回。
訴訟費用由原告負擔。　　
    事實及理由
一、按確認之訴非原告有即受確認判決之法律上利益者，不得提
    起。所謂即受確認判決之法律上利益，係指法律關係之存否
    不明確，原告主觀上認其在法律上之地位有不安之狀態存在
    ，且此種不安之狀態，能以確認判決將之除去者而言，若縱
    經法院判決確認，亦不能除去其不安之狀態者，即難認有受
    確認判決之法律上利益（最高法院52年台上字第1240號判例
    意旨可參）。本件原告主張對被告所有坐落臺南市○○區○○○
    段000地號土地（下稱系爭789地號土地）內如附圖即如臺南
    市佳里地政事務所民國111年3月15日法囑土地字第17200號
    收件之土地複丈成果圖所示編號G部分，面積3.23平方公尺
    ，及同段790地號土地（下稱系爭790地號土地，與系爭789
    地號土地合稱為系爭土地）內如附圖所示編號F部分0.19平
    方公尺部分土地有通行權存在，均為被告所否認，堪認兩造
    就原告通行上開土地之權利存否，已有不明確之狀態，致原
    告法律上之地位有不安之危險，且得以判決除去，則原告提
    起本件確認之訴，即有受確認判決之法律上利益，揆之前開
    說明，應予准許。
二、原告主張：坐落臺南市○○區○○○段000地號土地（下稱系爭79
    1地號土地）為原告所有，東南側與被告所有之系爭土地相
    鄰，鄰路面寬僅33公分，對外無適宜通路可與公路連結，係
    屬袋地，需經由系爭土地始能向東南與計畫道路即臺南市西
    港區中山路相通。系爭791地號土地面積300.29平方公尺，
    因無法對外通行，不能開發利用，且原告請求通行系爭土地
    面積合計僅3.42平方公尺（即前述如附圖所示編號G、F部分
    土地），對被告所受損害甚微，然原告與被告洽詢購買土地
    或支付償金通行，卻為被告所拒，原告於110年3月間以買賣
    為原因取得系爭791地號土地所有權，不知先前分割情形，
    被告寧可閒置系爭土地，亦不願收取價金或租金同意原告通
    行，與地盡其利之目的相違，損人且不利己，顯為權利濫用
    。為此，依民法第787條第1項規定，提起本件訴訟，請求通
    行自系爭791地號土地與道路南側邊界向北計面寬4公尺，坐
    落系爭土地內如附圖所示編號G、F部分土地等語。並聲明：
    ㈠確認原告對系爭土地內如附圖所示編號G、F部分土地有通
    行權存在；㈡被告應將上開土地上之障礙物除去，並容忍原
    告在上開部分土地鋪設柏油或水泥以供通行，並不得為禁止
    或妨害原告通行之行為。
三、被告則以：原告在應買系爭791地號土地即已知悉土地之通
    行狀況，且系爭土地與系爭791地號土地無關，非曾分割自
    同一地號之土地，故不同意原告通行等語置辯。並聲明：原
    告之訴駁回。
四、得心證之理由：
　㈠按土地因與公路無適宜之聯絡，致不能為通常使用時，除因
    土地所有人之任意行為所生者外，土地所有人得通行周圍地
    以至公路。前項情形，有通行權人應於通行必要之範圍內，
    擇其周圍地損害最少之處所及方法為之；因土地一部之讓與
    或分割，而與公路無適宜之聯絡，致不能為通常使用者，土
    地所有人因至公路，僅得通行受讓人或讓與人或他分割人之
    所有地。數宗土地同屬於一人所有，讓與其一部或同時分別
    讓與數人，而與公路無適宜之聯絡，致不能為通常使用者，
    亦同，民法第787條第1項、第2項前段、第789條第1項分別
    定有明文。觀其於18年11月30日之立法理由則謂：「查民律
    草案第1010條理由謂因土地之一部讓與或分割，因土地之一
    部讓與或分割，致生不通公路之土地者，其結果由當事人之
    任意行為而然。故其土地之所有人，祇能不給報償而通行於
    受讓人取得之公路接續地，或讓與人現存之公路接續地，或
    已屬於他分割人之公路接續地，其他之鄰地所有人，不負許
    其通行之義務。」次按，民法第789條之立法意旨，乃因土
    地所有人讓與土地之一部或分割土地時，就其可能造成不能
    與公路為適宜之聯絡之情形，為其能預見而得事先安排，土
    地所有人不能因自己之讓與或分割土地之任意行為，導致對
    當事人以外之其他土地所有人造成不測之損害。此法條所規
    定之通行權性質上乃土地之物上負擔，隨土地而存在，土地
    所有人將土地分割成數筆，同時或先後讓與數人，應仍有該
    法條規定之適用，且應優於同法第787條第1項適用（最高法
    院89年度台上字第756號、85年度台上字第794號判決意旨參
    照）。又所謂土地與公路無適宜之聯絡，致不能為通常使用
    之情形，並不以土地絕對不通公路為限，即雖有道路可通至
    公路，但其聯絡並不適宜，致不能為通常使用之情形者，亦
    包括在內（最高法院86年度台上字第1143號判決意旨參照）
    。
　㈡經查，原告主張系爭791地號土地為其所有，系爭土地為被告
    所有等情，業據其提出系爭791地號土地之土地登記第一類
    謄本影本1紙、系爭土地之土地登記第一類謄本暨地籍異動
    索引各1份為證（見本院卷第27頁、第57頁至第63頁）。次
    查，系爭791地號土地現無人使用，其上雜草及野生瓜類遍
    布叢生，與計畫道路相連寬僅33公分等情，復經本院會同臺
    南市佳里地政事務所到場履勘及囑託地政人員測量屬實，有
    本院110年10月6日勘驗筆錄1份、照片9張、空照圖1張、臺
    南市佳里地政事務所111年3月22日所測量字第1110025183號
    函檢附之附圖、110年5月11日所測量字第1100040358號函暨
    其附件資料各1份，及原告提出之臺南市佳里地政事務所110
    年1月19日110年土地數值字第5800號收件之土地複丈成果圖
    影本1份、現場照片4張、空照圖1張附卷可稽（見本院卷第2
    15頁至第225頁、第303頁、第45頁至第49頁、第25頁、第67
    頁至第71頁）。則系爭791地號土地與道路間雖非絕對阻隔
    ，但依其鄰路面寬，顯非可供一般人車出入供所有權人為通
    常使用，依前開說明，客觀上仍屬與公路無適宜聯絡之袋地
    乙節無疑。
　㈢然依臺南市佳里地政事務所110年5月11日所測量字第1100040
    358號函及其附件資料（見本院卷第45頁至第49頁），可見
    系爭791地號土地重測前地號為港南段1352地號，再重測前
    地號為西港段626之10地號，前曾於72年2月10日（本院按：
    臺南市○里地○○○○○○○○00○○○○○○○○○○段000○00地號土地西、
    南側之西港段626之41至626之49地號等9筆土地，且分割前
    原西港段626之10地號土地即有面臨道路；而重測前西港段6
    26之41至626之49號地號等9筆土地，重測後分別為現西港堡
    段792至800地號等9筆土地，其後再無辦理分割等情，亦有
    臺南市佳里地政事務所110年5月24日所測量字第1100045134
    號函檢附之台灣省台南縣土地登記簿影本共10份、110年9月
    8日所測量字第1100081434號函1紙在卷可憑（見本院卷第10
    3頁、第107頁、第111頁、第113頁、第115頁、第119頁、第
    123頁、第125頁、第127頁、第129頁、第179頁）。從上可
    知，原告所有之系爭791地號土地現與公路無適宜聯絡，實
    係因72年間土地所有權人分割土地之任意行為所致，已屬民
    法第789條第1項所定之情形，且上開鄰地通行權之限制，係
    隨土地存在之物上負擔，不因土地之所有權事後更易，即原
    告係於110年3月25日始因買賣取得系爭791地號土地所有權
    ，或不知過往分割歷程而有不同。至原告主張原西港段626
    條之2、626之3、626之10、626之17地號土地先前分割亦自
    同一母地號即原西港段626地號土地，縱然屬實（見本院卷
    第227頁），然系爭791地號土地在72年間分割前對外原有適
    宜聯絡，其後始成袋地，均如前述，則其先前分割未對土地
    對外通行產生影響，即非民法第789條所定之情形，自不得
    再依民法第787條第1項或第789條規定，請求通行西港堡段7
    92至800地號等9筆土地以外之土地。即便原告再有現實上有
    不能通行之狀況，亦應依買賣瑕疵擔保規定對出賣人主張權
    利，並非將不利加諸周圍地之所有權人即被告負擔。
　㈣原告復稱伊曾向被告洽詢購買土地或支付償金通行，卻為被
    告所拒，被告寧可放置系爭土地，亦造成系爭791地號土地
    閒置，與地盡其利之目的相悖，已屬權利濫用云云。惟被告
    為系爭土地之所有權人，依民法第765條規定本有自由使用
    、收益、處分所有物之權能，僅須受法令限制，而法律所定
    不動產相鄰關係對所有權之擴張及限制，固有其調整相鄰不
    動產所有權人權利衝突，以充分發揮各不動產最大經濟效用
    之目的，然在此限制範疇之外，各不動產之所有權其等值之
    絕對性，應相互尊重並獲得同等之保障。查系爭791地號土
    地既無民法第787條規定之適用，已如前述，被告擬如何使
    用、收益系爭土地，或是否願出售、出租部分土地或全部土
    地供原告通行，本應尊重被告為所有權人之意思自主，法院
    無介入之權力，亦不能遽認被告即有何損害他人權利之目的
    。況系爭土地尚非如原告主張全然閒置，現有搭設鐵架及種
    植作物，業經本院前往現場履勘記明在卷有現場照片可參（
    見本院卷第215頁、第219頁至第221頁），原告既有其他依
    法可請求通行之土地，自不能認其受有土地無法開發利用之
    損害。從而，原告主張，均無足採，其依民法第787條第1項
    規定，請求確認對系爭土地內如附圖所示編號G、F部分土地
    有通行權存在，及請求被告將該範圍內之地上物除去，應容
    忍原告鋪設道路通行（本院按：開設道路部分請求權應為民
    法第788條規定，原告起訴狀雖漏未載明，惟已表明在應受
    判決事項之聲明，故仍在本件審理範圍，應受本件判決效力
    所及，併予敘明），均屬無據，應予駁回。
五、本件事證已臻明確，兩造其餘攻擊防禦方法及舉證，核與判
    決結果均無影響，爰不另一一論述。　　
六、據上論結，本件原告之訴為無理由，依民事訴訟法第436條
    第2項、第78條，判決如主文。
中　　華　　民　　國　　111 　年　　4 　　月　　27　　日
                  柳營簡易庭    法  官  徐安傑
以上正本係照原本作成。
如不服本判決，應於判決送達後20日內，向本院提出上訴狀並表
明上訴理由，如於本判決宣示後送達前提起上訴者，應於判決送
達後20日內補提上訴理由書（須附繕本）。 
中　　華　　民　　國　　111 　年　　4 　　月　　27　　日
                                書記官  吳昕儒